【裁判字號】    99,訴,378
【裁判日期】    990930
【裁判案由】    偽造文書等
【裁判全文】
臺灣板橋地方法院刑事判決               99年度訴字第378號
公  訴  人  臺灣板橋地方法院檢察署檢察官
被      告  乙○○
            庚○○
上列被告因偽造文書等案件，經檢察官提起公訴（99年度偵字第
1876號），本院判決如下：
    主  文
乙○○、庚○○均無罪。
    理  由
一、公訴意旨略以︰被告乙○○、庚○○係夫妻，其等基於意圖
    為自己不法所有及基於行使偽造文書之犯意聯絡，於民國88
    年8 月召集互助會，並由庚○○自任會首，會員連同會首共
    計24會，約定會期自88年8 月10日起至90年7 月10日止，採
    外標制，每會新臺幣（下同）1 萬元，每月10日晚間，在臺
    北縣三重市○○路乙○○、庚○○當時居處舉行開標事宜，
    邀集己○○、許茂源、任示一、伍頌恩、李筱筠、褚侯葉、
    郭維挺、辛○○、丙○○、告訴人甲○○、告訴人丁○○（
    原名孫宗傑，以自己及壬○○名義參加）、黃仁傑、王志銘
    、葉健偉、吳心怡、黎聰傑、戊○○、蕭雪彗、黃美月等人
    應邀參加上開互助會。詎被告乙○○、庚○○竟於89年8 月
    10日、同年9 月10日，在上開處所，利用欲投標之會員未必
    親自到場，會員間彼此亦未全然認識，及為會首身分掌控主
    持開標之機會，冒用會員壬○○、己○○名義，在標單上填
    寫投標金額及偽簽壬○○、己○○之署名，參與競標，並將
    偽造之標單出示予競標時到場之互助會會員而行使之，復於
    得標後向活會會員告知上開得標情形，使不知情之互助會會
    員誤以為上開被冒標者係得標者，而陷於錯誤，如數繳交會
    款，足以生損害於告訴人甲○○、丁○○等活會會員。嗣因
    被告乙○○、庚○○於89年8 月25日倒會，而經告訴人甲○○等人察覺有異，始知悉上情。因認被告乙○○、庚○○涉
    犯刑法第216 條、第220 條、第210 條之行使偽造準私文書
    罪及同法第339 條第1 項之詐欺取財罪嫌等語。
二、按犯罪事實應依證據認定之，無證據不得認定犯罪事實，刑
    事訴訟法第154 條第2 項定有明文。又按事實之認定，應憑
    證據，如未能發現相當證據，或證據不足以證明，自不能以
    推測或擬制之方法，為裁判基礎。而告訴人之告訴，係以使
    被告受刑事訴追為目的，是其陳述是否與事實相符，仍應調
    查其他證據以資審認；且認定不利於被告之事實，須依積極
    證據，苟積極證據不足為不利於被告事實之認定時，即應為
    有利於被告之認定，更不必有何有利之證據；再認定犯罪事
    實，所憑之證據，無論直接或間接證據，其為訴訟上之證明
    ，須於通常一般之人均不致有所懷疑，而得確信其為真實之
    程度者，始得據之為有罪之認定，倘其證明尚未達到此一程
    度，而有合理性懷疑之存在時，即無從為有罪之認定，此有
    最高法院52年台上字第1300號、30年上字第816 號、76年台
    上字第4986號判例意旨可資參照。
三、公訴人認被告乙○○、褚淑惠共同涉犯行使偽造準私文書及
    詐欺取財等罪嫌，係以：被告乙○○、褚淑惠於偵查中之供
    述、告訴人甲○○、丁○○於偵查中之指證、證人己○○、
    辛○○、丁○○於偵查中之證述及民間互助會會員名單1 份
    等為其主要論據。訊據被告乙○○、褚淑惠固坦承曾召集上
    開互助會，且未順利完結該互助會，惟堅決否認有何行使偽
    造準私文書及詐欺取財等犯行，被告乙○○辯稱：伊並未以
    己○○及壬○○之名義冒標該互助會，己○○的部分原本係
    有2 個會份，其間她退出一會，所以轉由伊等承受，就壬○○的部分依伊的印象係為活會，伊與伊妻庚○○亦未對其他
    會員佯稱壬○○已得標，故伊對於告訴人指稱有冒標之事並
    不知悉為何而來；被告庚○○辯稱：己○○原先是有2 個會
    份，其中一會她有標到，另外一會後來轉給伊承受，伊記得
    是欠己○○17會，至於壬○○的部分應為活會，伊當初財務
    有狀況的時候，有與會員討論，由死會會員直接支付會錢給
    活會會員，如果伊是惡意倒會的話，就不會再簽本票給甲○○，伊並不知悉甲○○所留存的互助會單上會記載壬○○是
    死會等語。經查：
  (一)證人己○○於偵訊中證稱：伊並沒有得標過，被告2 人要倒
    會時，庚○○在他們三重的住處，有跟伊算過伊繳過的金額
    和利息，要賠償給我，當天庚○○有先給伊部分之金額，剩
    下新臺幣（下同）10多萬元約定要分期攤還，依卷附之互助
    會名單之記載來看，伊的部分是未得標的，卻記載已經得標
    等語（見98年度他字第4709號卷第78頁），及其於本院審理
    時證述：伊有參加庚○○成立之互助會2 個會份，伊並沒有
    得標過，但伊有記得有去過庚○○家中1 次，是要討論互助
    會如何結算的事情，被告有先給伊約8 、9 萬元，另外還要
    給伊10幾萬元，伊並不認識該互助會的成員，是事後甲○○
    打電話給伊才知道冒標的事情等語明確（見本院卷第93至94
    頁），惟據證人即告訴人甲○○於本院審理時就關於其所提
    出之標單如何記載及投標程序等節證述：互助會單上的日期
    、金額是指得標的日期、標金，是依會首每期打電話跟伊催
    收會款時，伊詢問會首得標人及金額後記錄下來的，伊個人
    有寫過標單，是用白紙寫出姓名和金額，在檢察官所指的89
    年8 月10日、89年9 月10日2 次伊有去現場也有填寫標單，
    但對於其他人有無填寫標單伊沒有印象，伊對於開標過程也
    沒什麼印象，只有會首會直接告訴伊說伊沒有標到，當初提
    出告訴時所附的本票656,800 元是依照伊、任示一、伍頌恩
    、李筱筠4 個會份的會錢加上利息，已扣除掉當初協調互助
    會倒會時庚○○先給伊的9 萬元等語（見本院卷第72至74頁
    ），是依告訴人甲○○之證述內容，其既曾親往參與89年8
    月10日、89年9 月10日之開標，惟卻未見被告乙○○、庚○○提示己○○或壬○○得標之標單，且被告乙○○、庚○○
    於當場僅言明非由告訴人甲○○或甲○○代表之任示一、伍
    頌恩、李筱筠等人得標，亦非直接言明該會期係由己○○或
    壬○○所得標，故參諸上開證人己○○之證述情節，固與被
    告乙○○、庚○○所辯稱己○○僅留存一個會份等情不符，
    惟證人己○○係受告訴人甲○○事後告知始認其有受冒標之
    情事，係屬轉述之傳聞，而依卷內證據資料均未有其餘會員
    能具體指稱於會期開標期間被告2 人有提示偽填之標單，是
    告訴人及證人上開所指之情節，自屬缺乏憑信性之擔保，尚
    難憑採。
  (二)再者，觀諸告訴人甲○○前後所提出之2 份互助會會單（見
    98年度偵字第4709號卷第20、26頁），其初於98年9 月16日
    偵訊時所提出之會單，並未記載己○○、壬○○得標之日期
    、金額，而其後於98年9 月30日所提出之會單，則補充記錄
    己○○、壬○○之日期及金額，惟觀諸證人己○○、辛○○
    、丙○○、蕭雪慧等人於偵訊中證述內容，均未曾聽聞或受
    告知89年8 月10日、89年9 月10日之2 次會期係分別由己○○、壬○○所得標，是以在乏其他積極事證足佐被告2 人有
    冒標之情事，尚難僅憑告訴人甲○○上開單一指證之情節，
    採為對被告乙○○、庚○○不利之認定。
  (三)證人丁○○固於偵訊中證述：壬○○的部分並未得標，但是
    乙○○告訴伊說這會已被標走了等語（見98年度他字第4709
    號卷第68頁）及其於本院審理時證稱：伊是以壬○○、孫宗
    傑的名義參加該互助會，伊有去參加第16會至第18會間某會
    的投標，伊印象中各期的得標者、得標金額都是由乙○○所
    告知，伊有跟伊的母親去乙○○的住處，伊寫了2 個投標單
    ，會首用日曆撕下來做標單，就開始投標，當時伊記得在場
    有伊跟伊的母親、乙○○、庚○○及乙○○的父母親，並沒
    有其他的會員，伊記得當天有6 個籤，但伊沒有得標，另外
    4 個籤的內容伊無法確定，乙○○並沒有告訴過伊關於壬○○的部分是誰標走等語（見本院卷第98頁），惟參諸證人丁○○上開證述內容，就其是否係透過被告乙○○所告知壬○○已得標乙節已有矛盾，再者，其亦未親眼見聞被告乙○○
    、庚○○有提出被告壬○○、己○○之名義得標之標單，是
    尚無從認定被告2 人有何偽造準私文書之犯行。況且，被告
    乙○○苟因財務狀況吃緊而擅以壬○○之名義冒標，豈有可
    能仍告知丁○○該次會期係由壬○○之名義得標，此舉反而
    將導致丁○○向其追討會款而東窗事發，則證人丁○○之證
    述內容，顯值懷疑。職是，告訴人丁○○或係經由他人所轉
    述，或因係未必認識全數會員，而於被告乙○○、庚○○未
    能順利完結互助會且避不見面下，致有輾轉聽聞之誤會被告
    2 人曾陳稱壬○○有得標乙節，惟在乏相關事證、人證及特
    定時間、地點以佐其所聽聞之事實係由被告乙○○、庚○○
    所捏造傳遞該等訊息，實難據此推論被告2 人有何公訴人所
    指偽造準私文書或詐欺取財之犯行。
  (四)再依卷內證據均無從特定被告2 人究為何時中止該互助會，
    且本件又無偽造標息之標單，而告訴人甲○○、丁○○關於
    倒會前最末會開標情形之證述情節亦有出入，是究竟被告2
    人於89年8 月10日、89年9 月10日是否有開標均屬不明，而
    被告乙○○、庚○○因故未能終結上開互助會，惟有與互助
    會會員協調由死會會員按月支付予活會會員，或有支付部分
    現金、簽立本票等協商中止互助會之情，業據被告2 人供明
    在卷，且為證人即告訴人甲○○、丁○○、證人己○○證述
    相符在卷，是被告2 人於出現財務狀況時未能順利完結互助
    會時，仍與其他會員協調會款之處理，益徵其等並無詐欺取
    財之不法所有之意圖，縱被告2 人迄今尚未使該互助會活會
    會員所受損害獲得填補，惟此僅構成民事債務不履行，尚難
    認被告2 人倒會之行為，係意圖為自己不法之所有而有詐欺
    取財之情事。
四、綜上所述，公訴人以告訴人甲○○、丁○○之指述、證人己○○、辛○○之證述及卷附互助會會單1 份，而認定被告2
    人涉犯行使偽造準私文書及詐欺取財罪嫌，尚屬率斷。此外
    查無任何被告偽造之標單或其他積極證據足資證明被告有冒
    用「壬○○」、「己○○」名義填寫標單據以投標或向其他
    互助會員謊稱88年8 月10日、同年9 月10日2 次開標係分別
    由「壬○○」、「己○○」得標而收取會款之行為，致使本
    院對被告是否確有偽造壬○○、己○○名義之標單冒標會款
    之犯行仍有合理之懷疑性存在，而無從為有罪之確信。揆諸
    前揭說明，本件不能證明被告犯罪，自應諭知被告無罪之判
    決。
據上論斷，應依刑事訴訟法第301 條第1 項，判決如主文。
本案經檢察官王筱寧到庭執行職務。
中    華    民    國    99    年    9     月    30    日
                  刑事第十庭  審判長法  官  張江澤
                                    法  官  劉景宜
                                    法  官  陳海寧
以上正本證明與原本無異
如不服本判決，應於判決送達後10日內敘明上訴理由，向本院提
出上訴狀 (應附繕本) ，上訴於臺灣高等法院。其未敘述上訴理
由者，應於上訴期間屆滿後20日內向本院補提理由書「切勿逕送
上級法院」。
                                    書記官  馮得弟
中    華    民    國    99    年    10    月    4     日

司法院資訊處製作；財團法人民間司法改革基金會備份。
